【裁判字號】    98,交抗,2091
【裁判日期】    980910
【裁判案由】    違反道路交通管理處罰條例
【裁判全文】
臺灣高等法院交通事件裁定            98年度交抗字第2091號
抗 告 人即
原處分機關  交通部公路總局臺北區監理所宜蘭監理站
受 處分 人  甲○○
                    號
上列抗告人因受處分人違反道路交通管理處罰條例案件，不服臺
灣宜蘭地方法院，中華民國98年7 月24日所為裁定（98年度交聲
字第293號），提起抗告，本院裁定如下：
    主  文
抗告駁回。
    理  由
一、本件抗告人即原處分機關不服原裁定撤銷對於受處分人即甲
    ○○所為吊扣大客車職業駕照12個月部分之處分，因而提起
    抗告，故本院審理之範圍，僅關於吊扣大客車職業駕照12個
    月部分，合先敘明。
二、原處分意旨略以：受處分人於民國98年7月15日2時24分許，
    駕駛車號7397-DA 號自用小客車，在宜蘭縣宜蘭市○○○路
    46號前為警攔停後，經測試酒精濃度呼氣結果，達每公升0.
    37毫克，而有酒後駕車等之違規行為，經宜蘭縣政府警察局
    宜蘭分局掣發宜警交字第Q00000000 號舉發違反道路交通管
    理事件通知單舉發，經移送機關認受處分人違規事實明確，
    原處分機關乃以受處分人有違反道路交通管理處罰條例第35
    條第1項第1款規定之行為，裁處受處分人罰鍰新台幣（下同
    ）19,500元，吊扣駕駛執照12個月，並施以道安講習等語。
三、原裁定意旨略以：
(一)受處分人對其於上開時、地酒後駕車，經呼氣測試酒精濃度
    測試值為每公升0.37毫克之事實並不爭執，並有宜蘭縣政府
    警察局舉發違反道路交通管理事件通知單可稽，堪可認定。
(二)比較修正前、後道路交通管理處罰條例第68條規定，修正後
    係刪除「吊扣」駕駛執照規定。故依修正後規定，受吊扣駕
    駛執照處分時，不再吊扣其持有各級車類之駕駛執照，僅於
    受吊銷駕駛執照處分時，始吊銷其持有各級車類之駕駛執照
    。查本件受處分人上開違規行為，係在道路交通管理處罰條
    例第68條修正發布施行後，揆諸前揭說明，自僅能吊扣自用
    一般小客車駕駛執照，不得吊扣受處分人持有之其他級車類
    駕駛執照，故原處分將受處分人之大客車職業駕照予以吊扣
    12個月之裁處，有違上開條例第68條修正理由之意旨，難認
    合法，是原處分既有上開瑕疵可指，此部分裁決即屬不能維
    持，應予撤銷，移由原處分機關另為適法之處理等語。
四、抗告意旨略以：
(一)按汽車駕駛人酒後駕車應處新臺幣1萬5千元以上6萬元以下
    罰鍰及吊扣其駕駛執照並應接受道路交通安全講習，道路交
    通安全規則第114條第2款、道路交通管理處罰條例第35條第
    1項第1款及第24條第1項第2款分別定有明文。上開處罰酒後
    駕車行為之規定，目的在於駕駛人於飲酒後駕車，無法保持
    清晰、正常之判斷，反應及操控能力降低，增加發生交通事
    故之危險，對於整體用路人之生命、身體、財產法益造成極
    大之侵害，故對於酒後駕車行為除科以罰鍰及當場移置保管
    該汽車外，並吊扣駕駛人之駕駛執照1 年及命其應接受道路
    交通安全講習，以避免駕駛人再犯，確保用路人之安全。
(二)現行駕駛執照共分15類，汽車駕駛人取得高一級類之駕駛資
    格者，應換發駕駛執照並准其駕駛較低級車類之車輛，故當
    駕駛人分別考領較高級類之機車及汽車駕駛執照後其當分別
    持有該較高級類之機車及汽車駕照各乙張，然駕駛各級車類
    之駕駛技術雖有不同，所應遵守之基本規範原則尚無不同，
    當駕駛人之駕駛行為、用路行為出現嚴重瑕疵致非限制其駕
    駛資格不足以維護用路人安全時，應考量者非僅駕駛技術而
    係迫使其無法再違反所應遵守之行為規範，故無論駕駛何種
    汽車既應遵守相同之基本行為規範，則應限制其駕駛資格避
    免繼續產生危害之必要性自不因所需駕駛技術不同而有區分
    ，以此觀之，道路交通管理處罰條例第68條之修正或因舊法
    將違規駕駛人所持有各級車類之駕駛執照一併吊扣失之過酷
    ，影響人民工作及生活，故依修正後規定，受吊扣駕駛執照
    處分時不再吊扣其持各級車類之駕駛執照。因此，當行為人
    有前揭酒後駕車之違規行為而須吊扣駛執照時，係吊扣行為
    人當時駕駛該違規車輛所憑之駕駛執照而不再將其已領有之
    機車駕照及汽車駕照一併收繳，亦即已領有輕型機車駕駛執
    照者，酒後違規駕駛輕型機車時，所吊扣者即係該駕駛者之
    輕型機車駕照而非其所領有之他汽車駕照。但因取得高一級
    車類之駕駛資格者得駕駛較低級車類之車輛，因此當行為人
    依憑其所領有之較高級駕駛執照酒後駕駛較低級之車輛時，
    自仍應吊扣其駕駛該違規車輛所憑較高級之機車或汽車駕駛
    執照，始符立法意旨。
(三)綜上，本案受處分人持職業大客車駕駛執照駕駛小型車並違
    反道路交通管理處罰條例之規定，本站裁罰吊扣其駕駛違規
    車輛所憑之駕照（即汽車駕駛照）並未一併收繳其機車駕駛
    執照，就法律條文之解釋與應用應無違誤，亦符合道路交通
    管理處罰條例第1條及第68條之立法意旨。原裁定撤銷原處
    分機關關於吊扣職業大貨車駕駛執照之處分，容有未洽，故
    請鈞院撤銷原裁定，以維護本條例之公正性，並保障交通安
    全與秩序等語。
五、經查：
(一)按道路交通管理處罰條例第35條第1 項僅規定「吊扣其駕駛
    執照1 年」，並未明定其駕駛執照之種類；則有關吊扣、吊
    銷駕駛執照處分效力與執行方式之法令依據，係依據道路交
    通管理處罰條例第68條規定。而該條業於94年12月14日修正
    公布，並自95年3月1日施行。修正前同例第68條之立法意旨
    在於違規行為對道路交通秩序之維持及道路交通安全已生較
    大之影響，故規定吊扣或吊銷其持有各級車類之駕駛執照，
    以限制其繼續駕車行駛道路之權利，其係屬駕駛行為之限制
    ，並不因所持駕駛執照種類不同而有所差異。嗣因考量原條
    文將違法或違規駕駛人所持有各級車類之駕駛執照一併吊銷
    或吊扣，失之過酷，對於人民工作與生活影響過鉅，有違比
    例原則，經與交通部協商後，乃將其中「受吊扣處分者，吊
    扣其持有各級車類之駕駛執照」部分之規定刪除。是駕駛人
    違反道路交通管理處罰條例第35條第1項第1款之規定而受吊
    扣駕駛執照處分時，依修正後同法第68條規定並參照其修正
    意旨，應僅得吊扣違規或違法當時駕駛車類之駕駛執照，否
    則將造成同一違規或違法行為，因受處分人持有駕駛執照種
    類之不同，而異其處分之結果。況酒醉駕車行為係製造法所
    不容許之風險，以風險製造之立場觀之，並不因駕駛車輛種
    類之不同，而有所差別，但從風險實現之觀點而言，酒醉駕
    駛車類之不同，其對於交通安全衍生之實害結果也有所差異
    ，如駕駛人駕駛低一級之車類違反本條例之規定時，不論其
    所造成之實害結果，而一律吊扣駕駛人所持有之各類駕照，
    亦有違相同事件相同處理，不同事件不同處理之平等原則（
    本院暨所屬法院97年法律座談會刑事類提案第40號討論暨審
    查意見參照）。是參諸上開道路交通管理處罰條例第68條之
    修正過程與修正理由，行為人有道路交通管理處罰條例第35
    條第1項第1款所規定之違規行為，須吊扣駕駛執照時，應僅
    能吊扣行為人違法或違規當時駕駛車輛所憑之駕駛執照，不
    得再吊扣行為人所持有、與駕駛違規車輛無關之其他各級車
    類駕駛執照。另修正後道路交通管理處罰條例第68條規定，
    既已刪除「吊扣」等字，而僅餘「吊銷」等字，依「明示其
    一，排除其他」之法理，該條應係明示排除「吊扣駕駛執照
    處分時，吊扣其持有各級車類之駕駛執照」之規定，而僅餘
    「吊銷駕駛執照處分時，始吊銷其持有各級車類之駕駛執照
    」之規定，而限縮修正前條文之適用範圍。如此規定，兼顧
    重大違規之吊銷駕駛執照處分，駕駛人多係不宜再享有駕駛
    行為者，而吊扣駕駛執照處分之違規態樣相對輕微，解釋上
    不再一律執行各級車種駕駛執照之吊扣，使此類駕駛人仍保
    有駕駛其他車種之權利。如此解釋，方不致使本條僅有文字
    上變動之意義，亦符合立法者修法之意旨。是修正後即現行
    道路交通管理處罰條例第68 條規定，應認當已排除「吊扣
    其持有各級車類之駕駛執照」之效力與執行方式。
(二)本件受處分人並不否認上開酒後駕車之違規行為，因受處分
    人違規時係駕駛自用小客車，揆諸上開規定及說明，自僅應
    限制受處分人駕駛普通小型車輛之權利，而吊扣其普通小型
    車輛之駕駛執照。而受處分人雖無普通小型車輛駕駛執照之
    實體物，無從處以吊扣該駕駛執照，然抗告人逕依上開道路
    交通管理處罰條例第68條規定，吊扣受處分人之大客車職業
    駕駛執照，顯已逾越修正後道路交通管理處罰條例第68條之
    規範意涵及範圍，且剝奪受處分人駕駛職業大客車之權利，
    對受處分人之工作權造成極大之損害，亦與現行之道路交通
    管理處罰條例第68條之規定未合。抗告意旨，雖指本案受處
    分人若不須吊扣駕照，無異鼓勵領有較高級駕駛執照之人於
    酒後駕車後，可肆無忌憚駕駛較低級之車輛云云，然縱認現
    行道路交通管理處罰條例第68條條文內容，或有造成抗告意
    旨所述適用上不盡妥適之情形，亦屬刑事立法政策之範疇，
    並非審判機關所能決定，仍應循立法途徑解決，非可自行解
    釋逾越法條規範之意涵而為適用。
六、綜上所述，原裁定以原處分機關就吊扣受處分人大客車職業
    駕駛執照12個月部分，與道路交通管理處罰條例第68條之規
    定有違，因而撤銷原處分關於「吊扣大客車職業駕駛執照12
    個月」部分，並無違誤。是原處分機關就此部分提起抗告，
    指摘原裁定不當，並無理由，自應駁回。
據上論結，應依道路交通案件處理辦法第26條、刑事訴訟法第41
2條，裁定如主文。
中    華    民    國    98    年    9     月    10    日
                  刑事第二庭審判長法  官   洪光燦
                                  法  官   宋明蒼
                                  法  官   李麗玲
以上正本證明與原本無異。
不得再抗告。
                                  書記官   廖婷璇
中    華    民    國    98    年    9     月    10    日


司法院資訊處製作；財團法人民間司法改革基金會備份。
